【裁判字號】    98,事聲,153
【裁判日期】    981230
【裁判案由】    消債聲明異議
【裁判全文】
臺灣高雄地方法院民事裁定             98年度事聲字第153號
異  議  人  台新國際商業銀行股份有限公司
法定代理人  乙○○
異  議  人  安泰商業銀行股份有限公司
法定代理人  甲○○
相  對  人  丙○○
上列相對人消費者債務清理事件，異議人不服本院司法事務官於
民國98年10月19日所為98年度司執消債更字第570 號更生事件之
裁定處分而聲明異議，本院裁定如下：
    主  文
原裁定廢棄。
    理  由
一、本件異議要旨略以：原裁定以相對人即債務人於民國98年3
    月、4 月、6 月之薪資單以及勞工保險被保險人投保資料表
    之投保金額，認相對人每月薪資為新台幣（下同）26,384元
    ，惟投保資料表並不足以作為實際收入多寡之認定，且相對
    人之收入亦不應僅以上開數月之平均收入認定，又由相對人
    於更生方案中自承98年1 至7 月之薪資總所得為260,515 元
    ，則其平均月薪資應為37,216元，原裁定漏未審酌此點，僅
    以上開26,384元認列相對人之收入，已有違誤，且失公允；
    另相對人支付之扶養費用理應以98年度綜合所得稅免稅額82
    ,000元平均後之每月金額6,834 元計算始屬合理，而相對人
    與配偶共同扶養其女及與兄姊3 人共同扶養其母，其應支出
    之扶養費為5,695 元（6,834 ×1/2+ 6,834×1/3 ），如以
    相對人之平均月收入37,216元計算，扣除其個人生活必要費
    用及扶養費後，每月應尚餘20,212元，然其竟僅以每月清償
    7,500 元予債權人，對債權人權益影響非微，不符債權公平
    受償之立法目的，故原裁定自非屬公允，爰依法聲明異議等
    語。
二、按消費者債務清理條例之制定，乃為使負債務之消費者得依
    本條例所定程序清理其債務，以調整其與債權人及其他利害
    關係人之權利義務關係，保障債權人之公平受償，謀求消費
    者經濟生活之更生，進而健全社會經濟之發展，消費者債務
    清理條例第1 條定有明文。又債權人會議可決之更生方案對
    不同意或未出席之債權人不公允者，法院應不認可更生方案
    ，該條例第63條第1 項第1 款亦有明文。故消費者債務清理
    條例之制定既係為使負債務之消費者得依本條例所定程序清
    理其債務，保障債權人之公平受償，以謀求消費者經濟生活
    之更生，故除有消費者債務清理條例第63條第1 項或第64條
    第2 項所列所定之情形外，法院於認可更生方案時，尚非不
    得斟酌債務人之資力狀況，依照債務人所提更生方案之還款
    成數，債務人所提之更生方案是否有浪費之情事，及債務人
    實際生活上若有特殊困難時，應否加以考慮等情狀，而裁量
    認可更生方案，惟若債務人所提更生方案之條件非屬公允者
    ，法院自不得准許，合先敘明。
三、經查：
  (一)本件相對人即債務人聲請更生，前經本院以98年度消債更字
    第174 號民事裁定開始更生程序在案，有上開裁定在卷可參
    ，又相對人確有薪資收入及受薪情形，有相對人提出之薪資
    貸為證（見司執消債更卷第65頁），堪信為真實。而相對人
    自98年1 月1 日起至98年7 月31日止之薪資總收入為260,51
    5 元，平均每月收入為37,216元，此有相對人自行其提出之
    財產及收入狀況報告書附卷可憑（見司執消債更卷第141 頁
    、第107 頁），又此收入既係依相對人於98年1 至7 月之薪
    資收入平均計算，自較原裁定僅以相對人於98年之特定3 個
    月份之短期收入平均計算，更能客觀反應相對人之真實償債
    能力，故本院認應以每月37,216元評估相對人之還款能力始
    屬合理，異議人執原裁定僅以相對人之特定月份收入計算其
    平均收入有失公允一節，自非無據。
  (二)又按所謂最低生活費，係由中央、直轄市主管機關參照中央
    主計機關所公布當地區最近一年平均每人消費支出60％定之
    ，並至少每3 年檢討1 次；直轄市主管機關並應報中央主管
    機關備查，社會求助法第4 條第2 項定有明文。是以社會救
    助法第4 條第1 項所稱「最低生活費標準」僅係界定「低收
    入戶」之依據，且以家庭成員總收入平均數為基準，從而按
    行政院內政部所公告臺灣省低收入戶最低生活費用，係按照
    政府近1 年平均每人消費支出（包括食品費、衣著鞋襪費、
    房租水電費、家居管理費、醫療保健費等支出）60% 訂定，
    較之課徵稅捐主管機關基於國家財政政策、稅捐課徵政策等
    政策所訂之免稅標準，更符合真正之每人生活消費支出狀況
    ；故原裁定基於相對人居住在高雄縣，而以相對人每月之必
    要生活費用及扶養費用均以98年度臺灣省每人每月最低生活
    費9,829 元計算，揆諸上開說明，應無不合，亦屬公允，異
    議人安泰商業銀行股份有限公司以相對人關於扶養費用之標
    準應依98年財政部公告之扶養親屬免稅額即82,000元計算，
    不應以上開最低生活費計算云云，尚無足採。
  (三)另相對人所提之更生方案係以其薪資收入扣除須支出之必要
    生活費及應支付之扶養費後而認每期得清償7,500 元款項予
    債權人，惟本院認相對人固須支付其女及其母之扶養費，惟
    其女之扶養義務人有2 人（含相對人之配偶），則相對人應
    支付其女之扶養費為4,915 元，至多為6,553 元（即以相對
    人收入較配偶之收入為多而以其應支付扶養費比例為2/3 計
    算）；另其母之扶養義務人有3 人，則其每月應須支出其母
    之扶養費為3,276 元，而以相對人之前開收入37,216元，扣
    除其個人之必要生活費用9,829 元及扶養費用8,191 元或
    9,829 後（計算式＝4,915 元+3,276元；6,553 元+3,276元
    ），相對人每月應尚餘19,196元或17,558元足資清償債務，
    然觀諸相對人所提出之更生方案係以每月為1 期，每期清償
    7,500 元方式清償債務，顯係僅以上開每月所餘之部分款項
    用以清償債務，顯有損債權人之權益，自難認該更生方案確
    屬公允而符誠信，故異議人主張此更生方案顯失公允等語，
    堪認有據。
  (四)從而，原裁定所認可之更生方案既有上開(一)、(三)未盡公允情
    形，應認原裁定所認可之更生方案尚有重為審酌之必要。
四、綜上所述，本件原裁定以相對人每月收入約26,384元為其償
    債基礎之核算依據，並在扣除其必要支出及扶養費後，認其
    提出每一月1 期，每期清償7,500 元之更生方案係屬條件公
    允、適切且可行等情而以認可，尚有未洽。異議意旨指摘原
    裁定不當，求為廢棄，非無理由，爰廢棄原裁定，並由司法
    事務官依法另為審究處理。
五、依消費者債務清理條例第15條，民事訴訟法第240條之4第3
    項，裁定如主文。
中    華    民    國    98    年    12    月    30    日
                  民事第四庭  法  官  楊淑珍
正本係照原本作成。
如不服本裁定應於送達後10日內向本院提出抗告狀，並繳納裁判
費新台幣1,000元。
中    華    民    國    98    年    12    月    30    日
                              書記官  吳良美

司法院資訊處製作；財團法人民間司法改革基金會備份。
